---
title: "Presentación Escuela de Datos 2024"
---

## Presentación del problema

Anualmente, la Superintendencia de Educación recopila datos sobre denuncias relacionadas con el sistema educativo. Esto plantea la siguiente pregunta: **¿hay diferencias significativas en la distribución y resolución de denuncias según el género?** Este análisis explora la distribución de denuncias por género en el año 2024 utilizando los datos proporcionados por la Superintendencia de Educación para dicho periodo.

Los enlaces a la base de datos y al PDF que explica las nomenclaturas de las variables se encuentran disponibles en la página [Datos.Gob](https://datos.gob.cl/dataset/denuncias?comment=true), el portal de datos abiertos del Estado de Chile.

### Los objetivos son:

1.  Visualizar las tendencias de denuncias por género.
2.  Calcular y comparar la distribución de las denuncias por estado (Resueltas y Activas) respecto de cada género.

### Justificación

El objetivo de este análisis es identificar posibles patrones de inequidad en la distribución y resolución de denuncias por género, con el fin de proporcionar evidencia que pueda guiar la mejora en el tratamiento de las denuncias por parte de la Superintendencia de Educación.

### Los datos principales incluyen dos columnas/variables:

-   **DEN_GENERO**: Indica el género de los denunciantes:
    -   0 = Sin información.
    -   1 = Masculino.
    -   2 = Femenino.
    -   3 = Otro.
-   **DEN_ESTADO**: Indica el estado de la denuncia:
    -   1 = Resuelto.
    -   2 = Activo.

## Código y Análisis

### Paso 1: Importación de librerías y carga de datos

Carga las librerías necesarias (readxl para leer archivos Excel y tidyverse para manipulación de datos y creación de gráficos); A continuación, carga el archivo CSV con los datos de las denuncias para el año 2024 utilizando `read.csv()` con el separador (**;**), asignando los datos leídos al objeto `datos`.

```{r}
#| message: false
#| warning: false
library(readxl)
library(tidyverse)

datos <- read.csv("Denuncias 2024/20240630_DENUNCIAS_2024_20240930_PUBL.csv", sep = ";")
```

### Paso 2: Limpieza de datos

El código realiza una limpieza y validación de los datos en el objeto datos usando el paquete dplyr. Crea un nuevo data frame llamado `datos_limpios`, donde las columnas **DEN_GENERO** y **DEN_ESTADO** se convierten en factores con etiquetas descriptivas para sus niveles. Además, filtra las filas para eliminar aquellas donde estas columnas tengan valores **NA**, asegurando que los datos estén completos para estas variables.

```{r}
datos_limpios <- datos %>%
  mutate(
    DEN_GENERO = factor(DEN_GENERO, levels = 0:3, 
                       labels = c("Sin información", 
                                  "Masculino", 
                                  "Femenino", 
                                  "Otro")),
    DEN_ESTADO = factor(DEN_ESTADO, levels = c(1, 2), 
                       labels = c("Resuelto", 
                                  "Activo"))
  ) %>%
  filter(!is.na(DEN_GENERO), !is.na(DEN_ESTADO))
```

### Paso 3: Visualización gráfica

El código utiliza ggplot2 para generar un gráfico de barras que muestra la distribución de denuncias por género. La función `aes()` asigna la variable **DEN_GENERO** al eje X y al color de relleno de las barras. `geom_bar()` crea las barras, mientras que `labs()` personaliza los títulos de los ejes, el título principal del gráfico, y elimina la etiqueta del relleno.

Se aplica el tema minimalista con `theme_minimal()`, y la leyenda se posiciona en la parte inferior mediante `theme(legend.position = "bottom")`.

```{r}
datos_limpios %>%
  ggplot(aes(x = DEN_GENERO, fill = DEN_GENERO)) +
  geom_bar() +
  labs(
    x = "Género",
    y = "Cantidad de denuncias",
    title = "Distribución de denuncias por género",
    fill = ""
  ) +
  theme_minimal() +
  theme(legend.position = "bottom")

```

Finalmente, calcula y visualiza la proporción de denuncias resueltas por género. Primero, agrupa los datos por **DEN_GENERO** y calcula la proporción de casos donde **DEN_ESTADO** es igual a "Resuelto". Luego, utiliza ggplot2 para crear un gráfico de barras con `geom_col()`, mostrando estas proporciones en el eje Y. La escala del eje Y se formatea como porcentaje con `scales::percent` y se limita al rango 0 - 0.8.

Los títulos, etiquetas y leyenda se personalizan con `labs()`, y el tema minimalista se aplica con `theme_minimal()`, ubicando la leyenda en la parte inferior, similar a la estética del gráfico anterior.

```{r}
datos_limpios %>%
  group_by(DEN_GENERO) %>%
  summarize(proporcion_resueltas = mean(DEN_ESTADO == "Resuelto")) %>%
  ggplot(aes(x = DEN_GENERO, y = proporcion_resueltas, fill = DEN_GENERO)) +
  geom_col() +
  scale_y_continuous(labels = scales::percent, limits = c(0, 0.8)) +  
  labs(
    x = "Género",
    y = "Proporción de denuncias resueltas",
    title = "Proporción de denuncias resueltas por género",
    fill = ""
  ) +
  theme_minimal() +  
  theme(legend.position = "bottom")
 
```

## Conclusiones

-   Una mayor proporción de denuncias fueron presentadas por personas de género **Femenino** en comparación con el resto de géneros.
-   Existe una mayor proporción de denuncias **Resueltas** en comparación con las **Activas** en todos los géneros, sugeriendo una eficiencia general en la resolución de denuncias.
-   El género **Otro** muestra una representación significativamente menor en comparación con los géneros binarios, lo que podría reflejar una falta de categorías adecuadas para personas no binarias o una falta de datos en este grupo.
